【裁判字號】    90,上易,1625
【裁判日期】    900919
【裁判案由】    妨害自由等
【裁判全文】
臺灣高等法院臺中分院刑事判決                  九十年度上易字第一六二五號
    上  訴  人  臺灣苗栗地方法院檢察署檢察官
    被      告  己○○
    被      告  丁○○
    被      告  戊○○
右上訴人因被告等妨害自由等案件，不服臺灣苗栗地方法院八十八年度易字第一○三
一號中華民國八十九年十月六日第一審判決（起訴案號：臺灣苗栗地方法院檢察署八
十八年度偵字第三九四一號），提起上訴，本院判決如左：
      主  文
原判決關於丁○○、戊○○以強暴妨害人行使權利部分，均撤銷。
丁○○、戊○○共同以強暴妨害人行使權利，各處拘役肆拾日，如易科罰金，均以參
佰元折算壹日。
其他上訴駁回。
      事  實
一、丁○○、戊○○係朋友關係。緣有乙○○積欠己○○新台幣（下同）三百五十二
    萬元之債務未還，己○○委託丁○○代為催討，丁○○乃邀同戊○○及三名不詳
    姓名之成年男子，於民國（下同）八十八年七月二十八日下午一時三十分許，一
    起到苗栗市福麗里福慶三號二樓即乙○○之住處，欲向乙○○催討其中十萬元之
    債務。詎丁○○與戊○○等人到達上址後，在乙○○上開住處之客廳中，發現有
    乙○○之錄音機，認乙○○有以錄音機錄取其等談話內容之行為，恃乙○○有積
    欠債務（即無不法所有之意圖），丁○○與戊○○竟與上開三名不詳姓名之成年
    男子基於共同犯罪之意思聯絡，在乙○○不為同意之情形下，仍推由丁○○施用
    不法之腕力，將錄音機強行拆下，並將上開錄音機及其內之錄音帶（共值二千元
    ）交由戊○○攜至樓下，再轉由上開三名不詳姓名之成年男子帶走，而共同以強
    暴方法，妨害乙○○對其所有上開錄音機及錄音帶權利之行使。
二、案經被害人乙○○訴由苗栗縣警察局苗栗分局報請台灣苗栗地方法院檢察署檢察
    官偵查起訴
      理  由
甲、被告丁○○、戊○○有罪部分：
一、訊據被告丁○○、戊○○雖坦承伊等確有於前開時間，到苗栗市福麗里福慶三號
    二樓乙○○之住處，代被告己○○向告訴人乙○○催討債務，惟被告丁○○、戊○○二人均矢口否認伊等有上開犯罪情事，並一致辯稱：伊等未看見乙○○之錄
    音機，更未將任何錄音機及錄音帶帶走，應不為罪等情。
二、然查：本案被告丁○○及戊○○之上開犯行，除據告訴人乙○○指訴不移外，並
    經目睹上情之告訴人乙○○之配偶丙○○於警訊及原審法院訊問時，均予證實。
    另證人即案發當時亦在上址一樓工作之苗栗縣小貨車公會秘書龍文獻於原審法院
    訊問時，亦證稱：「當天警察上來之前，有四、五個人來，一個先從後門走了」
    、「（四、五個人）好像都是男生，．．．．．．，大約都二、三十歲」、「住
    在二樓的女子（即乙○○）有跟我說她的錄音機、錄音帶被拿走了，印像中，那
    四、五人中，其中有一人有拿東西出去，是否箱子或錄音機，我不清楚」等語（
    見原審卷宗第六二、六三頁）。由證人龍文獻之上開證詞，除可證明被告丁○○
    及戊○○於本院訊問時，辯稱未拿走任何東西乙節，係屬不實外，益可證明告訴
    人乙○○配偶丙○○之證詞，並非虛構附會之詞。再參酌案發後到場之苗栗分局
    文山派出所警員黃仁增於原審法院訊問時，亦證稱：「當時我接獲值班警員通報
    ，該址有事需要警員到場支援，是被害人朋友報案，我到達現場時，一樓沒人，
    被害人夫婦、丁○○在二樓，被害人夫婦向我說『葉』、『董』來他捫家拿走錄
    音機、錄音帶，．．．．．．，我進去時有碰到董先生，他由後們進來要上二樓
    」等情（見原審卷宗第三九頁），亦即當時告訴人乙○○及其配偶丙○○除有向
    警員指訴其錄音機、錄音帶被拿走之事外，被告戊○○亦確有下樓之事，且該三
    名不詳姓名之成年男子亦已離去，由此證詞與證人龍文獻之上開證詞相互印證，
    應可證明告訴人乙○○之指訴信而有徵，應非虛構。上開告訴人乙○○之錄音機
    、錄音帶既已被上開三名不詳姓名之成年男子帶走，自不得以警員黃仁增等人到
    場之後，未發現上開錄音機及錄音帶，即認定被告丁○○及戊○○並無上開犯行
    。事證明確，被告丁○○及戊○○此部分之犯行均堪認定。
三、核被告丁○○及戊○○上開以強暴妨害他人行使權利之行為（公訴人誤為使人行
    無義務之事），均係犯刑法第三百零四條第一項之強制罪。就上開犯行之實施，
    被告丁○○、戊○○及其他三名不詳姓名之成年男子之間，有犯意聯絡及行為分
    擔，均為共同正犯。
四、本件公訴人就被告丁○○及戊○○涉犯刑法第三百零四條第一項之強制罪部分，
    雖另以：被告己○○因乙○○積欠其債務，遂教唆被告丁○○、戊○○二人以恐
    嚇及暴力之方式替其討債，並於八十八年六月三十日晚間六時三十分許，帶同被
    告丁○○、戊○○至苗栗縣苗栗市○○路六六之四號二樓乙○○之住處，由被告
    己○○向乙○○揚稱：「你欠的債務，我交給丁○○、戊○○二人處理」，繼由
    被告丁○○向乙○○稱：「我是要債公司的人」，並要乙○○簽立三百五十二萬
    元之本票，惟乙○○不簽，被告丁○○即脅迫稱：「你欠下這麼多錢，你一個人
    不夠抵債，我查得很清楚，你還有一個小兒子在讀國小，可以抵債」等語，使乙○○心生畏懼，遂簽立本票交予丁○○，而使人行無義務之事，因認被告丁○○
    及戊○○上開脅迫乙○○簽立本票之行為，亦涉犯刑法第三百零四條第一項之強
    制罪蹬等情。惟被告丁○○、戊○○二人均堅詞否認伊等有此犯行，並一致辯稱
    ：伊等並未強迫她乙○○簽發本票等語。經查：本案告訴人乙○○於偵、審中，
    已自承有積欠被告己○○債務加利息計三百五十二萬元等情（參見八十八年度偵
    字第三九四一號卷宗第六、四二頁、原審法院卷宗第四十反頁），核與證人即告
    訴人友人黃金發證述之情節相符，顯見被告己○○與告訴人乙○○之間，確存有
    上開債務糾紛。告訴人指稱案發時間即八十八年六月三十日晚間六時三十分許亦
    在場之黃金發，既於警訊時證稱：伊於前揭時、地在乙○○家見過被告三人，伊
    當時未注意聽他們談些什麼等語。於原審法院訊問時，亦再證稱：伊與告訴人乙○○及被告己○○認識十多年，知道乙○○確實有欠己○○錢，他們本來是蠻好
    的朋友，有金錢往來，八十八年六月三十日伊在彭美家中作客，己○○及另外二
    位伊不認識的人過來，乙○○和伊繼續吃飯，有請己○○他們三人先坐一下，後
    來乙○○有說都破產了，房子也賣了，還能怎樣，會儘量還他們，伊後來即去看
    電視，他們當時是要債，口氣當然會不好，可是沒有強暴恐嚇，己○○有說要儘
    量想辦法還，另外二人有講話，講什麼伊聽不清楚，有的大聲，有的不會等情（
    見原審卷宗第一一一至一一四頁）。再參酌被告己○○所提出告訴人簽發之三紙
    本票，其中一紙金額確實為一百元整，此有本票影本三紙附卷可參（見原審卷宗
第二八頁），且告訴人之配偶丙○○亦證稱：不知當晚被告三人至家中之事（見
    原審卷宗第二五頁）等情以觀，被告己○○辯稱：因乙○○先前積欠債務共三百
    萬元，有書立借據及三紙本票，然因其中一紙寫成一百元，伊才於當天要求乙○○重開本票，並未強迫乙情，應可採信。被告丁○○及戊○○應無以脅迫方法，
    強要乙○○簽發本票而行無義務之事之犯罪情事。公訴人此部分之指訴，被告丁○○及戊○○之犯罪嫌疑尚有不足。惟因公訴人認此部分與被告丁○○及戊○○
    前開論罪科刑部分，有連續犯之裁判上一罪關係，爰不就此另為被告丁○○及戊○○均無罪之諭知。
乙、被告己○○部分及被告丁○○、戊○○無罪部分（即恐嚇危害安全部分）：
一、本件公訴人之公訴意旨另以：被告己○○因乙○○積欠其債務，遂教唆被告丁○○、戊○○二人以恐嚇及暴力之方式替其討債，並於八十八年六月三十日晚間六
    時三十分許，帶同被告丁○○、戊○○至苗栗縣苗栗市○○路六六之四號二樓乙○○之住處，由被告己○○向乙○○揚稱：「你欠的債務，我交給丁○○、戊○○二人處理」，繼由被告丁○○向乙○○稱：「我是要債公司的人」，並要乙○○簽立三百五十二萬元之本票，惟乙○○不簽，被告丁○○即脅迫稱：「你欠下
    這麼多錢，你一個人不夠抵債，我查得很清楚，你還有一個小兒子在讀國小，可
    以抵債」等語，使乙○○心生畏懼，遂簽立本票交予丁○○，而使人行無義務之
    事，嗣後乙○○因害怕而搬家至苗栗市福麗里十七鄰福慶三號二樓，被告丁○○
    再於八十八年七月二十七日晚間打電話給乙○○恐嚇稱：「你不論搬到那裏，我
    都找得到，你相不相信，我晚上就做掉你，七月二十八日須準備十萬元，不然就
    對你全家不利」等語，使乙○○心生畏怖，嗣於八十八年七月二十八日下午一時
    三十分許，丁○○、戊○○果至乙○○住處要求乙○○交出十萬元，惟乙○○因
    沒錢即未交出，此時丁○○即打電話叫三個年輕人至乙○○家中，並叫該三人認
    清乙○○之長相，隨後叫他們離去，嗣丁○○發現乙○○及其夫丙○○在客廳中
    裝設錄音機，乃將錄音機強行拆下，交給戊○○拿至樓下，並向乙○○稱：「你
    少跟我玩法律」，而使乙○○行無義務之事，因認被告己○○上開所為，涉有刑
    法第三百零四條第一項、第三百零五條之強制罪及恐嚇危害安全罪，另被告丁○○、戊○○上開所為，亦涉有刑法第第三百零五條之恐嚇危害安全罪等情。
二、惟按犯罪事實應依證據認定之，無證據不得推定其犯罪事實，又不能證明被告犯
    罪者，即應諭知被告無罪之判決，此於刑事訴訟法第一百五十四條及同法第三百
    零一條第一項分別定有明文。且認定不利於被告之事實，須依積極證據，苟積極
    證據不足為不利被告事實之認時，即應為有利被告之認定，更不必有何有利之證
    據（最高法院三十年上字第八一六號判例參照）。而告訴人之告訴，係以使被告
    受刑事追訴為目的，是其陳述是否與事實相符，自應調查其他證據以資審認，如
    其陳述無瑕疪，且就其他方面調查又與事實相符，固足採為科刑之基礎，倘其陳
    述尚有瑕疪，則在未究明前，遽採為論罪科刑之根據，即難認為適法（最高法院
    五十三年臺上字第一三００號、六十一年台上字第三０九九判例意參照），即必
    藉由補強證據之存在，以增強或擔保告訴人陳述之證明力。
三、本件公訴人認被告三人涉犯上開恐嚇危害安全之罪嫌，另認被告己○○又涉犯強
    制罪之犯行，係以告訴人乙○○之指訴，及其配偶丙○○與證人黃金發之證述，
    為提起本件上開公訴之依據，惟訊據被告己○○、丁○○、戊○○三人均堅詞否
    認有公訴人此部分所指訴之犯行，被告己○○辯稱：伊於八十八年六月三十日至
    乙○○住處談債務問題，並未向乙○○稱債務交給丁○○、戊○○二人處理，且
    未教唆他們以恐嚇及暴力之方式討債，因先前乙○○積欠債務共三百萬元，有書
    立借據及三紙本票，然因其中一紙寫成一百元，伊當天要求乙○○重開，並非強
    迫她開本票，此後亦未教唆被告丁○○、戊○○以恐嚇及暴力之方式討債，及強
    取告訴人乙○○之錄音機及錄音帶等語。被告丁○○、戊○○另均辯稱：伊等並
    未以任何方式對告訴人乙○○施加恐嚇等情。
四、經查：（一）本案告訴人乙○○於偵、審中，已自承有積欠被告己○○債務加利
    息計三百五十二萬元等情（參見八十八年度偵字第三九四一號卷宗第六、四二頁
    、原審法院卷宗第四十反頁），核與證人即告訴人友人黃金發證述之情節相符，
    顯見被告己○○與告訴人乙○○之間，確存有上開債務糾紛。告訴人指稱案發時
    間即八十八年六月三十日晚間六時三十分許亦在場之黃金發，既於警訊時證稱：
    伊於前揭時、地在乙○○家見過被告三人，伊當時未注意聽他們談些什麼等語。
    於原審法院訊問時，亦再證稱：伊與告訴人乙○○及被告己○○認識十多年，知
    道乙○○確實有欠己○○錢，他們本來是蠻好的朋友，有金錢往來，八十八年六
    月三十日伊在彭美家中作客，己○○及另外二位伊不認識的人過來，乙○○和伊
    繼續吃飯，有請己○○他們三人先坐一下，後來乙○○有說都破產了，房子也賣
    了，還能怎樣，會儘量還他們，伊後來即去看電視，他們當時是要債，口氣當然
    會不好，可是沒有強暴恐嚇，己○○有說要儘量想辦法還，另外二人有講話，講
    什麼伊聽不清楚，有的大聲，有的不會等情（見原審卷宗第一一一至一一四頁）
    。再參酌被告己○○所提出告訴人簽發之三紙本票，其中一紙金額確實為一百元
    整，此有本票影本三紙附卷可參（見原審卷宗第二八頁），且告訴人之配偶丙○○亦證稱：不知當晚被告三人至家中之事（見原審卷宗第二五頁），另告訴人乙○○於原審法院訊問時，亦是認：被告己○○有當場還伊三張舊本票，即卷附三
    紙本票影本，當天伊有簽三百二十萬元本票，加利息即那麼多等情（參見原審卷
    宗第四十頁）以觀，被告己○○辯稱：因乙○○先前積欠債務共三百萬元，有書
    立借據及三紙本票，然因其中一紙寫成一百元，伊才於當天要求乙○○重開本票
    ，並未強迫乙情，應可採信。被告己○○應無與丁○○、戊○○以脅迫方法，強
    要乙○○簽發本票而行無義務之事之犯罪情事，應堪認定。又本案告訴人乙○○
    指訴於上開時、地被恐嚇：「你欠下這麼多錢，你一個人不夠抵債，我查得很清
    楚，你還有一個小兒子在讀國小，可以抵債」等語，致生畏懼乙情，除告訴人乙○○單一指訴外，並無其他積極證據足資佐證。且亦與黃金發證述之情節不符。
    自不能僅憑告訴人乙○○之片面指訴，即遽入被告三人於罪。公訴人就上開部分
    ，對被告三人之指訴，其犯罪嫌疑尚有不足。被告三人此部分之犯罪尚屬不能證
    明。（二）告訴人乙○○雖又指訴被告丁○○有於八十八年七月二十七日晚間，
    打電話對其恐嚇稱：「你不論搬到那裏，我都找得到，你相不相信，我晚上就做
    掉你，七月二十八日須準備十萬元，不然就對你全家不利」等語。惟被告丁○○
    固坦承伊有撥打前開電話，但辯稱僅與告訴人乙○○確認翌日取款時間，而否認
    有出言恐嚇之事。經查：告訴人乙○○就此部分，雖指稱伊在當日晚上接獲電話
    之後，即有打電話至苗栗分局到事組及文山派出所報案。惟經原審法院向苗栗縣
    警察局苗栗分局函詢結果，告訴人並未於上開時間向苗栗分局報案，此有苗栗分
    局八十九年一月十三日苗警刑字第三一三號函在卷可稽。證人即告訴人之配偶丙○○亦證稱不知此事（見原審法院卷宗第二五頁）。就此部分，除告訴人乙○○
    之單一指訴外，亦無其他積極證據足資佐證被告丁○○有為上揭恐嚇言詞，應認
    公訴人此部分之指訴，其犯罪嫌疑亦有不足。（三）告訴人乙○○雖又指述被告
    丁○○、戊○○於八十八年七月二十八日下午一時三十分許，至其住處要求交出
    十萬元之時，因其無錢交付，被告丁○○即打電話叫三位年輕人至乙○○家中，
    並叫該三人認清乙○○之長相，隨後叫他們離去等情。惟告訴人乙○○指稱被告
    丁○○有叫三位不詳姓名之男子認清其長相，以此方式對其施加恫嚇部分，為丁○○、戊○○所否認。且告訴人乙○○於警訊時，亦陳稱：「（該三名青少年上
    樓時），並沒有恐嚇我」（見偵查卷宗第八頁），而告訴人乙○○之配偶丙○○
    於警訊時，亦未指證上開三位不詳姓名之男子有何恐嚇告訴人乙○○之犯罪情事
    。是後來證人丙○○於原審法院訊問時，指證：被告丁○○、戊○○有打行動電
    話叫三位年青人上樓看清太太面目云云，亦有附會之虞。縱有此事，亦不得以上
    開三位不詳姓名之男子有到告訴人乙○○之住處，並看到告訴人乙○○，即認此
    係恐嚇危害安全犯行之實施。此外，復查無其他積極之證據足以證明被告丁○○
    、戊○○甚或被告己○○有公訴人此部分所指訴之犯行，應認其等此部分之犯罪
    嫌疑亦有不足。（四）本案被告丁○○、戊○○及其他三名不詳姓名之成年男子
    ，雖於八十八年七月二十八日下午一時三十分許，一起到苗栗市福麗里福慶三號
    二樓即乙○○之住處，欲向乙○○催討十萬元債務之時，有在告訴人乙○○上開
    住處之客廳中，強將告訴人乙○○之錄音機強行拆下，並將上開錄音機及其內之
    錄音帶交由戊○○攜至樓下，再轉由上開三名不詳姓名之成年男子帶走之行為，
    其說明有如前述。惟上開錄音機及其內之錄音帶，既係被告丁○○、戊○○等人
    在到達告訴人乙○○之上開住處後，才被丁○○、戊○○等人發現，被告丁○○
    及戊○○等人，亦係因前開原因，才決定共同以強暴方法，將上開錄音機及錄音
    帶帶走，此顯為偶發之事件。難認被告己○○在委請被告丁○○、戊○○等人前
    去討債之時，即預知此事，而事先有共同以強暴方法妨害告訴人乙○○行使錄音
    機、錄音帶權利之犯意聯絡。被告己○○既復未在場同為上開行為，在無任何佐
    證之情形下，自不能令被告己○○就被告丁○○、戊○○等人此部分所犯，同負
    共同正犯之責。被告己○○此部分之犯罪亦屬不能證明。
五、綜上所述，公訴人指訴被告己○○涉犯刑法第三百零四條第一項之強制罪、及同
    法第三百零五條之恐嚇危害安全罪，另被告丁○○、戊○○涉犯刑法第三百零五
    條之恐嚇危害安全罪，均屬犯罪不能證明，均應就上開部分，為其等無罪之諭知
    。
丙、原審判決認定被告己○○並無刑法第三百零四條第一項之強制罪、及同法第三百
    零五條之恐嚇危害安全罪等犯行，另認定被告丁○○、戊○○並無刑法第三百零
    五條之恐嚇危害安全罪之犯行，爰就上開部分，依照刑事訴訟法第三百零一條第
    一項之規定，為被告己○○、丁○○、戊○○三人無罪之諭知，並無不合。公訴
    人未指定上訴範圍，應認已就原審判決全部均提起上訴。其就上開部分，未附理
    由，指謫原審判決不當，請求本院將原審判決上開部分予以撤銷改判，此部分之
    上訴為無理由，應予以駁回。至於被告丁○○、戊○○觸犯刑法第三百零四條第
    一項之強制罪部分，原審判決誤認被告丁○○、戊○○二人無前開犯行，尚有不
    合，應由本院將原審判決此部分予以撤銷改判。爰審酌被告丁○○、戊○○二人
    之品行（均無前科）、犯罪動機、所生危害、及犯罪後之態度等一切犯罪情狀，
    各處拘役四十日，並諭知拘役易科罰金之折算標準。
丁、本案被告丁○○經合法傳喚，無正當之理由而未於本院審判期日到場，本院爰不
    待其陳述，逕行判決。
戊、據上論斷，應依刑事訴訟法第三百六十八條、第三百六十九條第一項前段、第三
    百六十四條、第三百七十一條、第二百九十九條第一項前段、刑法第二十八條、
    第三百零四條第一項、第四十一條、罰金罰鍰提高標準條例第一條前段、第二條
    ，判決如主文。
本案經檢察官甲○○到庭執行職務。
中      華      民      國      九十    年      九      月      十九    日
                                臺灣高等法院臺中分院刑事第三庭
                                      審判長法  官  方  艤  駐
                                            法  官  胡  忠  文
                                            法  官  廖  柏  基
右正本證明與原本無異。
不得上訴。
                                            書記官  柯  孟  伶
中      華      民      國      九十    年      九      月     二十     日
附錄條文：
刑法第三百零四條第一項：以強暴、脅迫使人行無義務之事或妨害人行使權利者，處
                        三年以下有期徒刑、拘役或三百元以下罰金。
                                                                        Ａ


司法院資訊處製作；財團法人民間司法改革基金會備份。
